臺灣高等法院民事判決　　　　　　　93年度上易字第538號
上　訴　人　月楊建設股份有限公司(即悅揚開發股份有限公司)
法定代理人　黃郁翔
訴訟代理人　鄭崇文律師
被上訴人　　甲○○
訴訟代理人　廖大鵬律師
上列當事人間，因請求損害賠償事件，上訴人對於中華民國93年
2月27日臺灣桃園地方法院92年度訴字第651號第一審判決，提起
上訴，經本院於94年4月26日言詞辯論終結，判決如左：
    主      文
上訴駁回。
第二審訴訟費用由上訴人負擔。
    事實及理由
一、上訴人悅揚開發股份有限公司已於被上訴人提起本件訴訟前
    之91年3月26日獲准更名為月楊建設股份有限公司；法定代
    理人亦於92年3月3日變更為黃郁翔，有經濟部函 (本院卷第
    61頁)、公司變更登記事項卡 (本院卷第67頁)在卷足憑；被
    上訴人聲請應由黃郁翔承受訴訟並續行訴訟，業經本院裁定
    確定在案，合先敘明。
二、被上訴人起訴主張：上訴人於坐落臺北縣鶯歌鎮○○段大湖
    小段463之34地號土地上興建「悅揚日坊」房屋，將編號B06
    之房地 (以下稱系爭房地)，以總價新臺幣 (以下同)750 萬
    元預售予被上訴人，89年9月3日簽訂「房屋預定買賣契約書
    」 (以下稱系爭房屋契約)、「土地買賣契約書」 (以下稱
    系爭土地契約)，約定自簽約日起六個月內開工，自申報開
    工日起360個日曆天完工，被上訴人已依約支付房地之部分
    價款90萬元；詎上訴人於90年1月18日開工，應於91年1月12
    日完工，竟迄至91年9月29日仍未完工，顯已無法如期完工
    、交屋，業經被上訴人委請律師致函為解除契約之意思表示
    ，上訴人雖已返還被上訴人所繳價款90萬元，惟未依約賠償
    違約金90萬元，屢經催索均未獲置理。為此，求為命上訴人
    給付違約金90萬元本息之判決 (原法院判命上訴人應給付被
    上訴人 359,333元本息，駁回被上訴人其餘請求，被上訴人
    敗訴部分，未據聲明不服，業已確定。)。並聲明：(一) 上
    訴駁回。(二)第二審訴訟費用由上訴人負擔。
三、上訴人則以：被上訴人於89年9月3日與上訴人簽訂系爭房屋
    、土地契約，向上訴人預購系爭房、地，91年 2月間上訴人
    於徵得被上訴人之同意，將被上訴人所預購之系爭房屋變更
    規劃，並已依變更後之規劃施工興建；因土地、房屋面積均
    有增加，經重新核算房地總價為1,750萬元，上訴人願以1,5
    00萬元折讓，未為被上訴人所接受，幾經協商不成，終由上
    訴人返還所收受價款90萬元，合意解除系爭房屋、土地契約
    ，並無違約情事，自不生損害賠償問題等語，資為抗辯。並
    聲明：(一)原判決不利於上訴人部分廢棄。(二)廢棄部分，
    被上訴人在第一審之訴駁回。(三)第一、二審訴訟費用由被
    上訴人負擔。
四、被上訴人主張上訴人於坐落臺北縣鶯歌鎮○○段大湖小段46
     3之34地號土地上興建「悅揚日坊」房屋，將系爭房、地，
    以總價 750萬元預售予被上訴人，89年9月3日簽訂系爭房屋
    、土地契約，約定自簽約日起六個月內開工，自申報開工日
    起 360個日曆天完工，被上訴人已依約支付房、地之部分價
    款90萬元；上訴人於90年1月18日開工，應於91年1月12日完
    工，迄至91年 9月29日仍未完工、交屋，經被上訴人委請律
    師致函為解除契約之意思表示，上訴人已返還被上訴人所繳
    價款90萬元，惟未賠償違約金，屢經催索未獲置理等事實，
    為上訴人所不爭執，且有系爭房屋、土地契約 (原審一卷第
    7至第22頁)、房屋、土地付款明細表 (原審二卷第66、67頁
    )、責任施工報告書 (原審一卷第23頁)、人文法律事務所函
    (原審一卷第28至第30頁)、支票、折讓證明單 (原審二卷第
    38至第40頁 )等影本在卷足憑；被上訴人主張之上開事實，
    應堪信為真實。
五、被上訴人主張上訴人預售系爭房地、簽訂系爭房屋、土地契
    約時，係七間連棟建築之房屋，約定被上訴人所預購系爭房
    屋面積，包含主建物52.06坪、附屬建物12.84坪，合計為64
     .9 坪；坐落基地之面積登記為29.6坪等事實，為上訴人所
    不爭執，且有系爭契約在卷足稽；91年 2月間上訴人將七間
    連棟建築之房屋，變更設計為四間雙併型式之房屋，系爭房
    屋面積將擴增為92建坪(不含露台14.5坪)、坐落基地面積擴
    增為55.66坪，預售總價為1,750萬元等事實，亦為上訴人所
    不爭執，惟以：已與被上訴人合意變更設計為四間雙併型式
    之房屋，並合意解除系爭房屋、土地契約等語為抗辯；經查
    ：
(一)按：當事人主張有利於己之事實者，就其事實有舉證之責任
    ，民事訴訟法第 277條前段定有明文。上訴人抗辯已與被上
    訴人合意變更設計為四間雙併型式之房屋，並合意解除系爭
    契約之事實，係有利於己之事實，依前揭法條規定，上訴人
    自應就此項有利於己之事實，負其舉證之責任。
(二)上訴人抗辯已與被上訴人合意變更設計為四間雙併型式之房
    屋，無非以系爭房屋契約末頁有：「本戶於圖面變更設計確
    認後兩個月開工。」之附註記載及91年11月18日變更設計後
    之建照圖為據。惟查上訴人抗辯已與被上訴人合意變更設計
    為四間雙併型式之房屋，被上訴人所預購之建物面積增為建
    坪92坪、露台14.5坪，土地面積增為55.66坪，價款由750萬
    元增為1,750萬元，於系爭房屋契約第3條之房屋出售面積及
    認定標準、第5條之房屋總價及系爭土地契約第4條之土地價
    款等契約重要事項，未予以修正，竟於變更設計後之房屋，
    未與被上訴人談妥價格前，即於系爭房屋契約末頁為：「本
    戶於圖面變更設計確認後兩個月開工。」之附註，本末倒置
    ，顯與事理有違。
(三)被上訴人於89年9月3日訂購系爭房屋，為預售屋，預作為補
    習班使用，上訴人依約已於90年 1月間向主管機關呈報開工
    ，91年 2月間應被上訴人以外之其他買受人要求，變更規劃
    成四間、雙併型式之房屋等事實，為上訴人所不爭執，且有
    上訴人之員工、現為法定代理人黃郁翔於原審到場證稱：「
    (為何不賠償？)因為我們後來變更設計後也有跟他談，但是
    價格談不攏。」、「(系爭房屋何時開工？)我們是分期開工
    ．．．我們統一呈報開工，是在90年呈報。．．．」等語在
    卷 (原審二卷第58頁)、及上訴人不爭執之90年1月18日責任
    施工報告書影本 (原審一卷第23頁)、系爭 (房屋)契約末頁
    有：「本建物於使用執照核發需合乎補習班的規定」附註之
    記載足憑；被上訴人於89年9月3日預購系爭房、地，與上訴
    人簽訂系爭房屋、土地契約，即於系爭房屋契約末頁為：「
    1. 本建物於使用執照核發需合乎補習班的規定」「2.本戶
    於圖面變更設計確認後兩個月開工。」之附註記載，上訴人
    抗辯已與被上訴人合意變更設計為四間雙併型式之房屋，顯
    與事實不符，上訴人尚未盡其舉證之責任，所為抗辯，洵無
    足採。
六、上訴人另提出被上訴人出具之折讓單影本，抗辯已與被上訴
    人合意解除系爭契約。經查：
(一)按合意解除契約，係指以第二契約解除第一契約，而與民法
    所規定依契約當事人一方之意思表示而解除，異其性質，自
    不適用或準用民法有關契約解除之規定。但契約當事人合意
    解除時，當事人之一方對於他方不履行債務所生損害賠償請
    求權，是否喪失，未可一概而論，應斟酌客觀情事，探究當
    事人之真意，有無拋棄請求權之意思表示定之。
(二)本件上訴人公司於89年9月3日與被上訴人簽訂系爭契約後，
    90年1月間開工，迄至91年2月間應被上訴人以外之其他買受
    人要求，變更規劃成四間、雙併型式之房屋，兩造就變更規
    劃成四間、雙併型式房屋之價金，意思表示不一致，上訴人
    即有返還被上訴人依系爭房屋、土地契約所給付買賣之部分
    價金90萬元予被上訴人之意思表示，被上訴人則表示除返還
    90萬元外尚須有所補貼，未為上訴人所接受；91年11月20日
    被上訴人出具折讓單收受上訴人所返還90萬元之時，仍堅持
    上訴人應予以補貼，並拒絕返還系爭房屋、土地契約書，同
    月下旬即向鄉鎮市調解委員會聲請調解，調解不成立等事實
    ，業據上訴人法定代理人黃郁翔於原審到場證述明確在卷(
    原審卷第57至63頁)。
(三)承前所述，被上訴人於91年11月20日出具折讓單收受上訴人
    所返還之90萬元，兩造即有合意不履行系爭房屋、土地契約
    之意思表示，至為明確；上訴人抗辯兩造已合意解除系爭房
    屋、土地契約，非無可採。被上訴人於92年1月29日始委由
    律師致函上訴人為解除系爭房屋、土地契約之意思表示，惟
    系爭房屋、土地契約已經兩造於91年11月20日合意解除，已
    如前述，被上訴人之解除，自不生效力，併此敘明。
(四)查兩造已合意解除系爭房屋、土地契約，已如前述，惟依前
    述證人黃郁翔所為之證言，被上訴人對於上訴人未依系爭房
    屋、土地契約履行交付系爭房、地所生之違約金請求權，亦
    未拋棄；被上訴人於上訴人未履行系爭房屋、土地契約之內
    容，自得依系爭房屋、土地契約之約定，請求給付違約金，
    自不待言。
七、按：違約金，除當事人另有訂定外，視為因不履行而生損害
    之賠償總額。其約定如債務人不於適當時期或不依適當方法
    履行債務時，即須支付違約金者，債權人除得請求履行債務
    外，違約金視為因不於適當時期或不依適當方法履行債務所
    生損害之賠償總額，民法第250條第2項定有明文。經查：
(一)上訴人不爭執真正之系爭房屋 (土地)契約第16條第1項、第
    3項 (第9條第1項、第3項)分別約定：「賣方 (指上訴人)違
    反第9條第2款及第17條第1、2款(第12條第1、2款)規定者，
    買方(指被上訴人)得解除本契約。解約時賣方除應將買方已
    繳之房屋(土地)價款及遲延利息全部退還買方外，並應同時
    賠償房屋(土地)總價款百分之二十之違約金，但該賠償之金
    額超過買方已繳價款者，則以已繳價款為限。」、「買賣雙
    方當事人除依前二款之請求外，不得另行請求損害賠償。」
    ，系爭房屋、土地契約既未就違約金性質另有約定，且明訂
    除違約金外，不得另行請求損害賠償，則前揭違約金之約定
    ，自應屬被上訴人因上訴人不履行契約之債務而生損害賠償
    總額，至臻明確。
(二)依系爭房屋契約第9條第1款之約定，系爭房屋之建築工程自
    簽約日起六個月內開工，自申報開工日起 360個日曆天以前
    完成主建物、附屬建物、及使用執照規定之必要設施，並以
    建築主管機關核發使用執照日為完工日。本件系爭房屋之開
    工日為90年 1月18日，為上訴人所不爭執，且有被上訴人提
    出之責任施工報告書影本在卷足稽；系爭房屋依約之完工期
    限即為91年 1月12日，上訴人遲至91年11月間尚未完工，迄
    至兩造於91年11月20日合意解除系爭房屋、土地契約止，上
    訴人共計遲延完工10個月又8日，依系爭房屋契約第16條第1
    項之約定，已符合系爭房屋契約第9條第2款：「賣方如逾前
    款期間未開工或完工者．．．若逾期六個月仍未開工或完工
    ，視同賣方違約，雙方同意依第16條違約之處罰規定處理。
    」之情事，上訴人依約應賠償被上訴人已給付之價款即90萬
    元之違約金。
(三)惟按：約定之違約金過高者，法院得酌減至相當之數額，民
    法第 252條定有明文。又：當事人約定契約不履行之違約金
    過高者，法院固得依民法第 252以職權減至相當之數額，惟
    是否相當仍須依一般客觀事實、社會經濟狀況及當事人所受
    損害情形，以為酌定標準，而債務已為一部履行者，亦得比
    照債權人所受利益減少其數額。最高法院49年度上字第 807
    號亦著有判例，可資參照。本件上訴人逾期完工，被上訴人
    受有不能使用房屋之損害，即相當於租金及未能經營短期補
    習班之損害；經查被上訴人所預購之房屋坐落地點為台北縣
    鶯歌鎮，總面積64.9坪，依教育部統計處87年間所製作之台
    灣地區各類短期補習班概況統計調查摘要分析（88年後因短
    期補習班之管理，劃歸地方自治事項，自88年起補習班概況
    統計調查即停止辦理），其中文理類、藝術類短期補習班於
    87年間之總收入為256,394,000元，總家數為4,347家，平均
    每家之短期補習班之年收入為58,982元（元以下四捨五入）
    等情事，兩造所為前揭「按已繳款項」計算違約金之約定，
    尚嫌過高，原法院依上訴人逾期完工，按月以35,000元計算
    其違約金，尚稱允當；準此，被上訴人所得請求上訴人給付
    之違約金，應酌減為359,333元 (35,000×10+35,000÷30×
    8= 359,333、四捨五入）。
八、給付無確定期限者，債務人於債權人得請求給付時，經其催
    告而未為給付，自受催告時起，負遲延責任。其經債權人起
    訴而送達訴狀，或依督促程序送達支付命令，或為其他相類
    之行為者，與催告有同一之效力。遲延之債務，以支付金錢
    為標的者，債權人得請求依法定利率計算之遲延利息。但約
    定利率較高者，仍從其約定利率。應付利息之債務，其利率
    未經約定，亦無法律可據者，週年利率為5%。民法第229 條
    第2項、第233條第1項、第203條分別定有明文。本件被上訴
    人請求上訴人給付之違約金，無確定期限，以給付金錢標的
    ，未約定利率，並請求自起訴狀繕本送達翌日即民國92年 4
    月24日起至清償日止，按週年利率5%計算之利息，於法尚非
    無據，亦應准許。
九、綜上所述，被上訴人依系爭房屋契約之約定，請求上訴人給
    付違約金，於上開範圍內，原法院為其勝訴判決，並依職權
    為假執行之宣告，經核於法尚無違誤；上訴意旨仍持陳詞，
    指摘原法院之判決不當，求予廢棄，非有理由，應予駁回。
據上論結，本件上訴為無理由，爰判決如主文。
中　　華　　民　　國　　94　　年　   5 　　月　  3    日
                              民事第五庭
                                  審判長法  官  林丁寶
                                        法  官  高鳳仙
                                        法  官  陳博享
正本係照原本作成。
不得上訴。
中　　華　　民　　國　　94　　年　　5 　　月　　4 　　日
　　　　　　　　　　　　　　　　　　　　 書記官  鄭靜如
